台灣高等法院民事判決　九十一年度上更(一)字第二○八號
　　　上　訴　人　甲○○
　　　　　　　　　乙○○
　　　　　　　　　丁○○
　　　　　　　　　己○○
　　　　　　　　　戊○○
　　　　　　　　　庚○○
　　　　　　　　　丙○○
　　　　　　　　　辛○○
　　　訴訟代理人　壬○○
　　　被　上訴人　癸○○
　　　　　　　　　子○○
右當事人間返還土地等事件，上訴人對於中華民國八十八年十二月二十九日臺灣士林
地方法院八十六年度重訴字第三二一號第一審判決提起上訴，經最高法院第一次發回
更審，本院判決如左：
    主      文
原判決關於命上訴人乙○○、丁○○、己○○、戊○○、庚○○、丙○○、辛○○就
「連帶」部分與壬○○（即上訴人甲○○、乙○○、丁○○、己○○、戊○○、庚○
○、丙○○、辛○○部分除外）應將座落台北縣淡水鎮○○○段小坑子頭小段三二地
號如附圖所示Ｊ部分面積零點零零參捌公頃之地上物拆除，並將該部分土地交還被上
訴人，及該部分假執行之宣告之裁判均廢棄。
右開廢棄部分，被上訴人在第一審之訴及假執行之聲請均駁回。
其餘上訴駁回。
第二審、發回前第三審訴訟費用（除確定部分外）由上訴人甲○○負擔二分之一、餘
由乙○○、丁○○、己○○、戊○○、庚○○、丙○○、辛○○負擔。
    事實及理由
一、本件被上訴人起訴主張：坐落台北縣淡水鎮○○○段小坑子頭小段三二地號土地
    （下稱系爭土地）為被上訴人所共有，上訴人甲○○、壬○○及上訴人乙○○、
    丁○○、戊○○、庚○○、己○○、丙○○、辛○○（下稱乙○○等七人）之被
    繼承人李坤山，未徵得被上訴人之同意，擅自在系爭土地上蓋面積Ｏ‧ＯＯ三八
    公頃（如附圖所示Ｊ部分）萬應公廟乙間，而拒不交還被上訴人，屬無權占有，
    爰本於民法第七百六十七條所有權之效用，求為命上訴人乙○○等七人連帶與上
    訴人甲○○、壬○○將系爭三二地號內如附圖所示Ｊ部分土地上之萬應公廟拆除
    ，並將土地交還被上訴人等語。（按第一審判決被上訴人請求命上訴人乙○○等
    七人連帶與上訴人甲○○、壬○○將系爭三二地號內如附圖所示Ｈ部分面積Ｏ‧
    ＯＯ二八公頃及Ｉ部分面積Ｏ‧Ｏ一八四公頃土地解除占有，並將土地交還被上
    訴人；就上訴人甲○○將系爭三二地號內如附圖所示Ｃ部分土地上之貨櫃乙只遷
    離，並將土地交還被上訴人；上訴人乙○○等七人應連帶將坐落系爭三一、三二
    地號土地上門牌號碼為台北縣淡水鎮小坑子頭二號如附圖所示Ｆ部分之房屋遷讓
    交還被上訴人；上訴人甲○○將系爭同段三一地號內如附圖所示Ｎ及Ａ部分土地
    上之地上物拆除，並將土地交還被上訴人癸○○；上訴人壬○○將系爭三一地號
    內如附圖所示Ｍ部分土地上之圍牆拆除，並將土地交還被上訴人癸○○之判決，
    雖經上訴人不服提起第二審及第三審上訴，惟業據本院前審及最高法院判決駁回
    上訴而確定；另第一審判決駁回上訴人甲○○、壬○○應與乙○○等人應「連帶
    」拆除如附圖所示Ｊ部分土地上之萬應公廟、解除占有如附圖所示Ｈ及Ｉ部分土
    地占有部分外，其餘均如被上訴人之請求，被上訴人就其被駁回部分未聲明不服
    而確定。）並陳述系爭萬應公廟原係石頭公，面積僅二分之一坪大、石頭砌成，
    目前該廟面積為十一．四九五坪、廟體為混凝土結構、外有紅色柵門、廣場為水
    泥地板、四週以磚砌之矮牆並塗白漆，結構上方有漆紅色鋼架及波浪鋼板、內置
    有電氣設備、燒金爐，均與原有不同，且並有石製「萬應公」神牌刻有「民國七
    十四年」字樣，顯係上訴人於七十四年新建，屬無權占有被上訴人之土地，自應
    命上訴人將之拆除，返還該土地予被上訴人，並提出類似石頭公之照片一幀、萬
    應公廟現場照片三幀為證，為此請求駁回上訴人之上訴。
    上訴人則以：系爭萬應公廟在被上訴人之先人購買系爭土地之初，即已存在，迨
    七十四年間原有舊廟有部分傾毀，上訴人甲○○及李坤山二人出資於原處將原有
　　舊廟修砌為現狀，以供當地居民膜拜之用，不得遽認上訴人無權占用該土地；且
　　上訴人壬○○既未住居占用該萬應公廟，廟內亦無置放其私人所有之物品，更未
　　出資共同建築該廟云云，資為抗辯。為此請求廢棄原判決就命上訴人應將系爭土
　　地如附圖所示Ｊ部分面積零點零零參捌公頃之地上物拆除，並將該部分土地交還
　　被上訴人部分，並駁回被上訴人此部分在第一審之訴。
二、上訴人乙○○等七人係李坤山（八十七年六月二十四日死亡）之繼承人，此有卷
　　附戶籍謄本及除戶登記簿謄本可稽（見原審卷(一)第二０二頁至二０六頁、二一一
　　頁至二一六頁），且經渠等七人在原審承受訴訟在卷（見同上卷第二００頁），
　　均堪認定。又系爭土地，為被上訴人二人所共有，業經判決確定無誤，並有被上
　　訴人所提出之土地登記簿謄本可稽（見原審卷(一)第十三頁），二造已無爭執，堪
　　信實在。且經原審赴現場勘測結果，認為系爭地上物占用前開三二地號土地，面
　　積Ｏ‧ＯＯ三八公頃（即萬應公廟，如附圖所示Ｊ部分），製有勘驗筆錄及台北
　　縣淡水地政事務所土地複丈成果圖可稽（見原審卷(一)第七十八頁至八十頁及本判
　　決附圖），自堪信為真實。是系爭「萬應公」廟是否屬新建築物？及究為何人所
　　興建，亦即上訴人是否有拆除該廟之事實處分權？厥為本件應審究所在。
三、經查：
    １被上訴人主張系爭土地上原有建築係「石頭公」，其形式為石頭搭建面積甚小
      約二分之一坪，目前「萬應公」廟則係七十四年新建，並未取得被上訴人之同
      意而興建，被上訴人並提出類似及面積大小之原「石頭公」之地上物照片一幀
      、目前萬應公廟之建物照片三幀為證，而上訴人確認原石頭公地上物之照片「
      類似」以前之原地上物，及被上訴人提出照片三幀為系爭萬應公廟為目前現場
      實情無誤（見本院九十一年九月十九日準備程序筆錄）。又上訴人自認原地上
      物於七十四年間因大樹壓倒，遂改建成現狀之「萬應公」廟（詳如後述）。是
      依萬應公廟之占地面積，明顯比原地上物大甚多；建築材料均係新物件之水泥
      地板、鋼架、波浪鋼板、並有不鏽鋼燒金爐、金屬柵門、皆非屬原地上物之石
      頭材質；廟內並有「民國七十四年、萬應公」之新建石碑一件，顯見此「萬應
      公」廟地上建物確係七十四年間新建築物，尚非附屬於原「石頭公」地上物或
      整修甚明。是上訴人雖辯稱，系爭萬應公廟在被上訴人之先人購買系爭土地之
      初，即已存在，迨七十四年間原有舊廟有部分傾毀，上訴人．．．於原處將原
      有舊廟修砌或整建為現狀云云，尚乏依據，要不可取。而上訴人就未取得被上
      訴人同意而建造乙節，則未爭執。因之，被上訴人主張系爭萬應公廟係七十四
      年新建築物，且未取得被上訴人之同意等事實，為有理由，要堪採信。
    ２上訴人自認該「萬應公」廟係甲○○與李坤山二人住居在該處，在七十四年間
      因原有建物遭大樹壓倒，而由其二人出資建築等事實（見本院九十一年一九月
      十九日準備程序筆錄）；且甲○○既在原審勘驗現場時（八十八年十二月三日
      ）自認原廟倒塌，係其「家人」所改建等語（見原審卷(一)第七十九頁），則顯
      見該廟應非僅甲○○個人出資興建無誤。雖甲○○嗣在另案刑事訴訟程序檢察
      官偵查（八十七年三月二十三日）中改稱：該廟原為林家（按指被上訴人）之
      祖父所建造，後被樹壓倒，我將其改建用來祭祀等語（見原審卷(一)第一七七頁
      之台灣士林地方法院檢察署八十五年偵字第一○二七九號不起訴處分書、本院
      八十九年度上字第四四一號卷第一四五頁反面）；或於本院前審中上訴人訴訟
      代理人（八十九年五月三十一日、同年十一月七日提出之上訴理由狀）改稱該
      建物係上訴人甲○○整建或修砌成現狀（見本院八十九年度上字第四四一號卷
      第四四、一一八頁）等語，然此均在原審勘驗現場（八十六年十二月三日），
      甲○○自認係其家人建築後而變更自認之事實，若事實確係其一人獨自建築，
      則依民事訴訟法第二百七十九條第三項規定，除其能證明確實與事實不符外，
      難認其事後改稱係其一人獨自建築為實情，惟上訴人並未舉證證明前自認與事
      實不符，當應以先前自認係其家人建築之事實為可信。是上訴人自認系爭萬應
      公廟為甲○○與李坤山二人共同出資興建之事實，要堪採信。
    ３至於上訴人甲○○自認為其「家人」所建，並未明確指出上訴人壬○○亦係其
      「家人」，自不得憑此推測上訴人壬○○亦有共同出資興建廟。且上訴人壬○
      ○更進而陳明未住居占用該廟，廟內亦無其私人所有之物品，此部分亦為被上
      訴人所不爭執（見本院九十一年十月十五日審判筆錄），則依民事訴訟法第二
      百七十七條本文規定，當事人主張有利於己之事實者，就其事實有舉證之責任
      。被上訴人就上開萬應公廟上訴人壬○○有參與出資共同興建之事實，應負舉
      證責任，但未據被上訴人舉證明以實其說，既無其他事實足以佐證，殊不得徒
      憑空言推測上訴人壬○○亦有出資共同興建該「萬應公」廟。雖被上訴人陳述
      上訴人壬○○於被上訴人提起另案竊佔系爭土地罪告訴中（台灣士林地方法院
      檢察署八十六年度偵字第一二七九號），陳述「有時回來幫哥哥甲○○的忙」
      ，甲○○亦陳明「有時壬○○會回來幫忙」，因此壬○○即使未住居系爭萬應
      公廟附近，亦會回去協助甲○○，且實際上壬○○係住居萬應公廟附近（三十
      七地號土地），是壬○○否認有出資興建該廟云云，並提出該案件偵查筆錄為
      證，然上訴人既僅係回去「幫忙」甲○○，又縱認上訴人壬○○確係住居在該
      廟附近，但顯亦不得憑此即證明壬○○確有出資共同興建該廟為事實。是被上
      訴人主張上訴人壬○○亦有出資共同興建萬應公廟云云，尚乏證據證明，要不
      可信。
    ４綜上，被上訴人主張「萬應公」廟係未經被上訴人之同意由上訴人甲○○及上
      訴人乙○○等七人之被繼承人李坤山二人共同出資擅自在系爭土地上興建新建
      物萬應公廟，堪信實在。而上訴人乙○○等七人既因繼承李坤山而取得系爭萬
      應公廟與上訴人甲○○共同所有權，則渠等無權占用系爭土地，且係屬新建而
      取得該「萬應公」廟之地上建物所有權當然具有事實上處分權亦即有拆除權能
      。至於被上訴人主張上訴人壬○○亦係共同興建系爭「萬應公」廟之一人，亦
      具有事實上處分權，但為上訴人壬○○所否認，惟未據被上訴人舉證以實其說
      ，既乏證據證明，此部分主張，要屬無據。
四、按「所有人對於無權占有或侵奪其所有物者，得請求返還之，對於妨害其所有權
    者，得請求除去之。」民法第七百六十七條定有明文。從而，被上訴人依據上開
    規定，請求上訴人乙○○等七人（乙○○等七人既係李坤山之繼承人，則就李坤
    山原應負拆除地上物交還土地之義務，則由渠等七人因繼承而共同負該等義務。
    ）與上訴人甲○○將系爭土地如附圖所示Ｊ部分面積Ｏ‧ＯＯ三八公頃內土地上
    之地上物拆除，並將土地交還所有權人即被上訴人二人，洵屬有據，均應予准許
    。至其餘（即上訴人壬○○）部分，則無理由，不應准許。而上訴人乙○○等七
    人係因繼承而取得該廟之所有權（與上訴人甲○○共有），尚非繼承被繼承人李
    坤山之應負拆除之義務而應由渠等七人連帶負責，因之，上訴人乙○○等七人係
    共同無權占用系爭土地，則就該萬應公廟之拆除自應由上訴人乙○○等七人與甲
    ○○負共同拆除之責，並將該占用之土地交還被上訴人，而非負「連帶」拆屋還
    地之責。是被上訴人自不得請求上訴人乙○○等七人「連帶」拆除萬應公廟，並
    交還占用之土地，則被上訴人請求上訴人乙○○等七人「連帶」拆屋還地部分，
    即無理由，應予駁回，惟請求上訴人乙○○等七人共同拆除萬應公廟，並交還該
    占用土地之部分，依法仍屬有據，應予准許。原審就超過上開應准許部分，為上
    訴人壬○○與乙○○等七人（就連帶部分）敗訴之判決，尚有未洽。上訴意旨就
    此部分（含該部分假執行之宣告）指摘原判決不當，求予廢棄改判，為有理由。
    至於上開應准許部分，原審判命上訴人乙○○等七人應與甲○○拆除地上物及交
    還土地，核無違誤，上訴意旨，就此部分，仍執陳詞，指摘原判決不當，求予廢
    棄，為無理由，應駁回其上訴。
五、本件事證已臻明確，兩造其餘攻擊防禦方法，核與本件之結論，不生影響，爰不
    一一贅述，併此敘明。
六、據上論結，本件上訴為一部有理由、一部無理由，依民事訴訟法第四百五十條、
    第四百四十九條第一項、第七十八條、第七十九條但書、第八十五條第一項但書
    ，判決如主文。
中　　　華　　　民　　　國　　九十一　　年　　　十　　　月　　二十九　　日
                                  民事第十四庭
　　　　　　　　　　　　　　　　　　　審判長法　官　張　劍　男
　　　　　　　　　　　　　　　　　　　　　　法　官　彭　昭　芬
　　　　　　　　　　　　　　　　　　　　　　法　官　李　行　一
右正本係照原本作成。
不得上訴。
中　　　華　　　民　　　國　　九十一　　年　　　十　　　月　　三十一　　日
        　　　　　　　　　　　　　　　　　　書記官　黃  　　愛
